臺灣高等法院刑事裁定
110年度毒抗字第413號
抗  告  人
即  被  告  張智源


上列抗告人因違反毒品危害防制條例案件，不服臺灣新北地方法
院109年度毒聲字第1538號，中華民國110年2月2日裁定，提起抗
告，本院裁定如下：
    主  文
抗告駁回。
    理  由
一、原裁定意旨略以：抗告人即被告甲○○基於施用第一級毒品之
    犯意，於民國109年8月25日為警採尿起回溯26小時內某時許
    ，在不詳地點，以不詳方式，施用第一級毒品海洛因1次之
    事實，固經被告否認，辯稱其最後一次施用毒品時間是在10
    6年等語。然而，被告於109年8月25日上午9時30分許為警採
    集其尿液送驗，送請台灣尖端先進生技醫藥股份有限公司以
    氣相層析質譜儀（GC/MS）檢驗，檢出嗎啡濃度為2775ng/mL
     ，呈海洛因代謝物嗎啡陽性反應，有該公司109年9月4 日
    尿液檢體編號121896號濫用藥物檢驗報告、勘察採證同意書
    、臺北市政府警察局偵辦毒品案件尿液檢體委驗單等在卷可
    稽，足認被告確有施用第一級毒品之事實。又被告曾因施用
    毒品案件，經法院裁定送觀察、勒戒後，認無繼續施用毒品
    之傾向，於99年10月4日釋放，並經臺灣新北地方檢察署（
    下稱新北地檢署）檢察官以99年度毒偵字第3636號為不起訴
    處分確定，有本院被告前案紀錄表附卷可佐，而被告本件施
    用毒品之行為是前述觀察、勒戒執行完畢釋放後3年後再犯
    ，是以本件聲請人之聲請於法相合，應予准許，爰裁定被告
    應送勒戒處所觀察、勒戒，其期間不得逾2月等語。
二、抗告意旨略以：本件警方於109年8月25日在被告住處扣得「
    葡萄糖粉」一包，為警方為入人於罪，竟違法誣諂被告持有
    一級毒品海洛因，強制將被告帶回警局採尿並移送，幸經檢
    驗確為非海洛因，新北地檢署檢察官認犯罪嫌疑不足，以10
    9年度偵字第32920號為不起訴處分確定。是本件採尿證據係
    警方違法取得，自不得作為本件之證據，爰請求撤銷原裁定
    ，發回更裁云云。
三、按毒品危害防制條例於109年1月15日修正公布，除第18條、
    第24條、第33條之1以外，自6個月後即109年7月15日施行，
    其中第35條之1第1款及第2款前段規定，修正施行前犯第10
    條之罪之案件，於修正施行後，偵查中，由檢察官依修正後
    規定處理；審判中，由法院或少年法院（地方法院少年法庭
    ）依修正後規定處理。是犯第10條之罪者，不論係修正前後
    ，均應依新法規定處理。又本次修正之毒品危害防制條例第
    20條第3項及第23條第2項，雖僅將原條文之再犯期間由「5
    年」改為「3年」，惟鑑於採取傳統刑事機構式處遇，將施
    用毒品者監禁於監獄內，僅能短期間防止其接觸毒品，因慣
    用毒品產生之「心癮」根本無法根除，並慮及毒品危害防制
    條例施行多年累積之戒毒經驗及實效，暨逐步擴充之醫療、
    戒癮機構、專業人力、社區支援系統等資源，尤以本次同條
    例第24條修正，擴大檢察官對施用毒品者附條件緩起訴處分
    之範圍，使其能視個案具體情形給予適當多元社區處遇。準
    此，本次修正後對於施用毒品者之思維，自應與時俱進，擺
    脫以往側重於「犯人」身分之處罰，著重其為「病患」之特
    質，並以「治療」疾病為出發點，重新評價前揭所謂「3年
    後再犯」之意義。基於憲法應保障人民之生存權，及根據每
    個國民生存照顧需要提供基本給付之理念，為協助施用毒品
    者戒除毒癮復歸社會，對於經監獄監禁處遇後仍再犯之施用
    毒品者，更應恢復以機構內、外之治療協助其戒除毒癮。此
    即本次修正毒品危害防制條例第20條第3項關於施用毒品者
    所謂「3年後再犯」係何所指之立法真諦。換言之，除檢察
    官優先適用第24條命附條件緩起訴處分處遇（不論幾犯，亦
    無年限）外，對於施用毒品初犯者，即應適用第20條第1項
    、第2項為機構內之觀察、勒戒或強制戒治；若於上開機構
    內處遇執行完畢釋放後，於「3年內再犯」者，依第23條第2
    項規定，應依法追訴；倘於「3年後再犯」自應再回歸到傳
    統醫療體系機構內重為觀察、勒戒或強制戒治之治療。是對
    於戒除毒癮不易者，唯有以機構內、外處遇及刑事制裁等方
    式交替運用，以期能控制或改善其至完全戒除毒癮。從而，
    現行毒品危害防制條例既認施用毒品者具有「病患性犯人」
    特質，強調「治療勝於處罰」、「醫療先於司法」，則對於
    毒品危害防制條例第20條第3項及第23條第2項所謂「3年後
    （內）再犯」，應跳脫以往窠臼，以「3年」為期，建立「
    定期治療」之模式。其規定中所謂「3年後再犯」，只要本
    次再犯（不論修正施行前、後）距最近1次觀察、勒戒或強
    制戒治執行完畢釋放，已逾3年者，即該當之，不因其間有
    無犯第10條之罪經起訴、判刑或執行而受影響（最高法院刑
    事大法庭109年度台上大字第3826號裁定意旨參照）。
四、抗告意旨以前揭情詞，提起本件抗告，然以：
　㈠按司法警察官、司法警察之強制採取尿液權力，除屬於依毒
    品危害防制條例第25條規定之應受尿液採驗人，經合法通知
    而無正當理由不到場，或到場而拒絕採驗者，應報請檢察官
    許可外，對於經合法拘提或逮捕到案之犯罪嫌疑人或被告，
    因調查犯罪情形及蒐集證據之必要，祇須於有相當理由認為
    得作為犯罪之證據時，依刑事訴訟法第205條之2之規定，本
    得違反犯罪嫌疑人或被告之意思，強制採尿。此乃不須令狀
    或許可，即得干預其身體之立法特例，係針對犯罪嫌疑人或
    被告頑強地繼續拒絕任意提供尿液之替代方法，俾滿足偵查
    階段之及時蒐證需求，使證據能有效取得，國家刑罰權得以
    實現。此之強制採取尿液，其屬侵入身體而作穿刺性或侵入
    性之身體採證者，因攸關人身不受侵害基本權之保障，學說
    上固有仍須取得令狀而排除在本條授權之外之主張，惟如屬
    一般強迫犯罪嫌疑人或被告自然解尿之方式採尿取證，例如
    警察命犯罪嫌疑人或被告喝水、喝茶或走動等以促其尿意產
    生，待其自然排泄之後再予扣押者，則以合乎刑事訴訟法有
    關告知緘默權之程序即可，依法並無事先取得令狀或許可之
    必要。至於有無相當理由之判斷，則應就犯罪嫌疑之存在及
    使用該證據對待證事實是否具有重要性、且有保全取得之必
    要性等情狀，予以綜合權衡（最高法院107年度台上字第276
    0號判決意旨參照）。查本件係警方據臺灣新北地方法院（
    下稱新北地院）核准之通訊監察書，對案外人戴于森（綽號
    阿森）執行通訊監察時，於通訊監察期間獲悉被告有與戴于
    森聯絡購買毒品之嫌，嗣經警方據新北地院核發之搜索票，
    至被告住處執行搜索時，當場扣押一包疑含有海洛因成分之
    葡萄糖及行動電話，警方乃依刑事訴訟法第88條現行犯之規
    定，將被告予以逮捕，有臺北市政府警察局文山第一分局刑
    事案件報告書、新北地院109年聲搜字001504號搜索票、臺
    北市政府警察局文山第一分局偵查隊搜索扣押筆錄及扣押物
    品目錄表、通訊監察譯文等證據在卷足考，自屬依法受逮捕
    之被告。本件警詢筆錄載明被告已受告知刑事訴訟法第95條
    之程序權，鑒於購毒者除了將毒品轉讓外，不外乎以施用為
    其目的，而衡諸施用毒品者恆具成癮性，則以員警詢問被告
    關於其與戴于森之通訊內容之意思，被告既供稱：伊有要向
    戴于森購買新臺幣（下同）2000元之海洛因等語，另又稱伊
    於106年（幾月忘記了）有將海洛因加在香菸裡點燃吸食，
    並曾因施用毒品而受過觀察、勒戒處分等語（見109年8月25
    日被告於臺北市警察局文山一分局偵查隊之第1、2次警詢筆
    錄），且被告前有施用第一、二級毒品罪之前科紀錄，有本
    院被告前案紀錄表在卷可佐，本已有相當理由相信被告仍有
    繼續再犯施用第一、二級毒品之犯行，且由於毒品存在體內
    之時間相當有限，尿液又是施用毒品情事之證據，如未及時
    採取，證據即有滅失之虞。從而，依案內相關證據資料憑以
    判斷，縱然被告拒絕驗尿，司法警察予以強制採尿（非侵入
    性），仍已符合刑事訴訟法第205條之2規定之要件，是以本
    件警方採尿程序自無不合法。況細繹本件員警詢問被告筆錄
    ：「（問：你是否同意警方採擷你尿液並送驗有無毒品反應
    ？）被告答：是。（問：警方於109年8月25日對你所採取之
    尿液是否為你本人親自所解下之尿液並封緘？該尿夜是否由
    你本人親自確認乾淨再裝入尿液？）被告答：是。是。（問
    ：以上是否為你自由意識下所作之陳述？）被告答：是。（
    問：警方對你製作筆錄時有無對你施以暴力、脅迫或其他不
    正當之方法？）被告答：沒有。（問：以上記載是否正確？
    有無其他意見補充？）被告答：正確。沒有。」等語（見前
    揭警詢筆錄），顯徵卷內亦無證據證明被告有明確表徵不願
    意採尿之證明，被告亦供陳對採尿程序確認無誤，並親簽勘
    察採證同意書【勘查範圍：尿液】，故無從認定警方有何不
    法可言。稽此，抗告意旨所指本件警方違法採尿，故所取得
    之採尿證據，不得作為本件證據云云，自非可採。
　㈡被告基於施用第一級毒品之犯意，於109年8月25日為警採尿
    起回溯26小時內某時許，在不詳地點，以不詳方式，施用第
    一級毒品海洛因1次之事實，固經被告否認，惟其為警查獲
    後所採集之尿液，經送台灣尖端先進生技醫藥股份有限公司
    以酵素免疫分析法（EIA）為初步檢驗，並以氣相層析質譜
    儀法（GC/MS）確認檢驗結果後，確呈嗎啡（2775ng/mL ）
    陽性反應，有該公司109年9月4日濫用藥物檢驗報告（尿液
    檢體編號：121896）、臺北市政府警察局偵辦毒品案件尿液
    檢體委驗單（尿液檢體編號：121896）附卷可稽，以上開雙
    重檢驗方法作藥物及其代謝產物之定性及定量分析，幾乎不
    會有偽陽性反應，亦即如尿液中未含有毒品反應者，即不可
    能產生因藥物所引起之偽陽性反應，亦經行政院衛生署管制
    藥品管理局（現改制為行政院衛生福利部食品藥物管理署）
    92年6月20日管檢字第0920004713號函示明確，足見上開檢
    驗結果之正確性，足認被告確有施用第一級毒品海洛因之事
    實，已堪認定。 
　㈢又被告前曾因施用毒品案件，經新北地院以99年度毒聲字第1
    017號裁定送觀察、勒戒後，認無繼續施用毒品之傾向，於9
    9年10月4日執行完畢釋放出所，並由新北地檢署檢察官以99
    年度毒偵字第3636號為不起訴處分確定；復因施用毒品案件
    ，經臺灣臺北地方檢察署（下稱臺北地檢署）檢察官為附命
    完成戒癮治療之緩起訴處分確定（期間自103年9月19日起至
    105年9月18日止確定），嗣於105年5月18日履行完成結案（
    觀護起始日：103年9月19日；觀護結束日：105年5月18日）
    ，雖上開緩起訴處分嗣經臺北地檢署檢察官以105年度撤緩
    字第359號撤銷，並移送新北地檢署檢察官以105年度毒偵字
    第9498號提起公訴，經新北地院以106年度訴字第580號判決
    判處罪刑確定，然仍不影響被告事實上已於105年5月18日完
    成戒癮治療，等同觀察、勒戒等處遇執行完畢，自應依此起
    算3年之再犯期間，而被告迄今並無再受觀察、勒戒或強制
    戒治等保安處分之裁判及執行，此有本院被告前案紀錄表存
    卷可考，本件被告施用第一級毒品之行為時間係109年8月25
    日為警採尿起回溯26小時內某時許，已在其最近一次完成戒
    癮治療執行完畢之105年5月18日，已逾3年，檢察官審酌本
    件各項卷證資料後，依職權向原審聲請應將被告送觀察、勒
    戒，尚難認其裁量有何違法或明顯失當之處。再按毒品危害
    防制條例規定觀察、勒戒規定，係一種針對受處分人將來之
    危險所為預防、矯正措施之保安處分，目的係為斷絕施用毒
    品者之身癮及心癮，並屬強制規定，除檢察官審酌個案情形
    ，為附完成戒癮治療之緩起訴處分（同條例第24條第1項）
    ，或於犯罪未發覺前，自動向行政院衛生署指定之醫療機構
    請求治療，醫療機構免將請求治療者送法院或檢察機關（同
    條例第21條第1項），凡經檢察官聲請，法院僅得依法裁定
    令入勒戒處所觀察、勒戒，以查其是否仍有施用毒品傾向，
    並據以斷定幫助受處分人澈底戒毒之方法，法院尚無自由斟
    酌以其他方式替代之權。而據本院被告前案紀錄表可知，被
    告本件犯行距其最近一次觀察、勒戒等處遇執行完畢日應係
    105年5月18日，然原裁定認係99年10月4日，顯非最近一次
    ，固有瑕疵，惟不論係依105年5月18日或99年10月4日，被
    告本件施用第一級毒品之行為時間，距上開日期，俱已逾3
    年，就原審認被告確有施用第一級毒品之行為，裁定應送勒
    戒處所觀察、勒戒之結論，並無影響，於法尚無不合，是原
    裁定仍應予維持。
五、綜上所述，檢察官審酌本件各情後，向原審聲請對被告觀察
    、勒戒，尚難認其裁量有何違法或明顯失當之處。而原審依
    檢察官之聲請，裁定被告應送勒戒處所觀察、勒戒，並無違
    誤。被告猶執前詞提起本件抗告，指摘原裁定違法，為無理
    由，應予駁回。
據上論斷，應依刑事訴訟法第412條，裁定如主文。
中　　華　　民　　國　　110 　年　　3 　　月　　30　　日
                  刑事第十九庭  審判長法　官  曾淑華
                                      法  官  許文章
                                      法  官  陳文貴
以上正本證明與原本無異。
不得再抗告。
                                      書記官  俞妙樺
中　　華　　民　　國　　110 　年　　3 　　月　　30　　日